【裁判字號】    94,訴,36
【裁判日期】    950322
【裁判案由】    常業重利
【裁判全文】
臺灣彰化地方法院刑事判決    九十四年度訴字第三六號
    公  訴  人  臺灣彰化地方法院檢察署檢察官
    被      告  丙○○
                        17弄.
                己○○
                        號
上列被告等因常業重利案件，經檢察官提起公訴（九十三年度偵
字第五一二五、六八九０號），被告等均於準備程序中就被訴事
實為有罪之陳述，經告以簡式審判之旨，並聽取意見後，本院合
議庭裁定由受命法官獨任進行簡式審判程序，判決如下：
    主    文
丙○○、己○○共同以乘他人急迫貸以金錢，而取得與原本顯不
相當之重利為常業，各處有期徒刑陸月，如易科罰金，均以佰
元折算壹日。
扣案之帳冊壹本沒收。
    犯罪事實
一、丙○○、己○○因知悉經營民間放款業務（即俗稱之地下錢
    莊）可獲取重利，竟為供其等生活所需，而萌共同牟取不法
    重利之常業犯意聯絡，自民國九十三年一月間起，以夾報廣
    告方式刊登「身分證借（保密）電話0000000000
    」或「汽機車身分證借款00000000000」小啟廣
    告，招徠需款孔急之不特定人來電洽詢貸款事宜，乘人急迫
    而貸予現金，收取每新臺幣（下同）一萬元，以十日為一期
    ，利息一千三百元、一千五百元或二千元不等，與原本顯不
    相當之重利，並於借款時先預扣一期利息，同時要求借款人
    簽發本票並扣留身分證影本作為質押擔保，以利將來催討債
    務。其等先後於如附表所示之時間、地點，趁如附表所示之
    甲○○、戊○○、丁○○、乙○○等借貸人亟需現金周轉而
    陷於急迫之際，預扣如附表所示之利息並收取本票、身分證
    影本後，分別貸予如附表所示之款項，且依如附表所示之計
    息方式收取本息，恃此取得與原本顯不相當之重利為生，並
    以之為常業。嗣先於九十三年六月二日二十一時四十分許，
    在彰化縣彰化市○○路臺灣電影院對面向乙○○討索本金利
    息時，為警埋伏發現後逃逸，復於同年月十八日十五時十五
    分許，經警持搜索票至彰化縣花壇鄉○○村○○路五八巷七
    號己○○住處搜索，當場扣得丙○○所有，供從事重利犯罪
    所用之帳冊一本及電話號碼0000000000號ＳＩＭ
    卡一張。
二、案經彰化縣警察局報請臺灣彰化地方法院檢察署檢察官偵查
    起訴。
    理    由
一、上揭犯罪事實，業據被告丙○○、己○○於本院準備程序及
    審理時坦承不諱，且經被害人甲○○、戊○○、丁○○、乙○○於警詢、偵查中指述綦詳，復有帳冊一本、電話號碼0
    000000000號ＳＩＭ卡一張扣案可佐，足證被告二
    人之自白與事實相符。本案事證明確，被告二人犯行堪以認
    定。
二、按刑法上所謂常業犯，指反覆以同種類行為為目的之社會活
    動之職業性犯罪而言，至於犯罪所得之多寡，是否恃此犯罪
    為唯一之謀生職業，則非所問，縱令兼有其他職業，仍無礙
    於該常業犯罪之成立，此有最高法院八十五年臺上字第五一
    號判例可資參照，是不論被告丙○○、己○○二人所得多
    寡，如何分工及其等是否兼作其他職業，仍無礙其等為常業
    犯罪。且一般重利罪，固須乘他人急迫對特定人貸與原本取
    得顯不相當之利息始能成立，但明知社會上有因急迫舉債濟
    急或有輕率無經驗而舉債情形者，預先訂定苛刻之條件，一
    俟有人向之借款，即得博取重利，並以之為常業，雖非對特
    定之人乘其急迫而為之，仍應成立刑法第三百四十五條之常
    業重利罪。核被告丙○○、己○○二人，乘如附表所示之借
    款人需款周轉而陷於急迫之際，分別貸與如附表所示之金錢
    ，而取得與原本顯不相當之重利，且其二人皆係以此為業，
    恃以為生之行為，均係犯刑法第三百四十五條之常業重利罪
    。被告丙○○、己○○二人間，有犯意之聯絡及行為之分擔
    ，均為共同正犯。爰審酌被告二人正值壯年，不思以正當途
    徑掙取金錢，僅為圖一己之私欲，而貸放金錢，坐收重利，
    其等犯行之惡性本已非輕，惟念及被告二人犯後皆坦承全部
    犯行，兼衡已放棄向被害人乙○○追索所借款項，積極尋求
    與被害人和解等情，有卷附和解書得憑，堪認其等犯後態度
    良好，甚有悔意，暨犯罪目的、手段、智識程度等一切情狀
    ，分別量處如主文所示之刑，並皆諭知易科罰金之折算標準
    ，以示懲儆。末扣案之帳冊一本，係被告丙○○所有，供被
    告二人犯本案常業重利罪所用之物，業據被告丙○○供承在
    卷，應依刑法第三十八條第一項第二款宣告沒收之。至扣案
    之電話號碼0000000000號ＳＩＭ卡一張，因係使
    用者向電信業者申請租用而只取得使用權，並非申請使用者
    所有，爰不為沒收之諭知。又起訴書原雖認被告二人另於其
    他不特定之時間、地點，分別貸予其他不特定之人數千元至
    數萬元不等之現金部分，亦涉犯刑法第三百四十五條之常業
    重利罪嫌，惟非但為被告等所堅詞否認，且此部分業經蒞庭
    檢察官以無被害人警詢、偵訊筆錄，無法證明為由，而當庭
    減縮，是應認此部分被告犯罪不能證明。然因公訴人認上開
    部分如成立犯罪，與前揭業經論罪科刑部分有連續犯之裁判
    上一罪關係，爰不另為無罪之諭知，附此說明。
據上論斷，應依刑事訴訟法第二百七十三條之一第一項，第二百
九十九條第一項前段，刑法第二十八條、第三百四十五條、第三
十八條第一項第二款，第四十一條第一項前段，罰金罰鍰提高標
準條例第一條前段、第二條，判決如主文。
本案經檢察官鮑慧忠到庭執行職務。
中    華    民    國  九十五    年   三   月  二十二  日
                  刑事第一庭          法  官  周莉菁
以上正本證明與原本無異。
如不服本判決，應於判決送達後十日內向本院提出上訴狀 (須附
繕本)。
告訴人或被害人對於判決如有不服具備理由請求檢察官上訴者，
其上訴期間之計算係以檢察官收受判決正本之日期為準。
中    華    民    國  九十五    年   三   月  二十三  日
                                      書記官  黃當易
附錄本判決論罪科刑法條：
刑法第三百四十五條：
以犯前條之罪為常業者，處五年以下有期徒刑，得併科三千元以
下罰金。


司法院資訊處製作；財團法人民間司法改革基金會備份。
